【裁判字號】    92,台上,7404
【裁判日期】    921231
【裁判案由】    常業重利
【裁判全文】
最高法院刑事判決                              九十二年度台上字第七四０四號
    上  訴  人  黃金吉
    代  理  人  許明德律師
                吳芝瑛律師
    被      告  甲○○即林建.
右上訴人因自訴被告常業重利案件，不服台灣高等法院高雄分院中華民國九十年二月
二十七日第二審更審判決（八十九年度上更(一)字第二０四號，自訴案號：台灣高雄地
方法院八十五年度自字第七八八號），提起上訴，本院判決如左：
    主  文
原判決撤銷，發回台灣高等法院高雄分院。
    理  由
本件原判決認定被告甲○○（原名林建享，於原審審理中改名為甲○○）與上訴人即
自訴人黃金吉有同鄉之誼，於民國八十三年八月下旬，見上訴人經營事業急需用款，
認有機可乘，竟基於概括之犯意，趁上訴人需款急迫之際，自八十三年八月三十日起
至八十四年六月七日止，於原判決附表一所示借款日期，先後分別以月息九分或十二
分，即每新台幣（下同）十萬元月息九千元或一萬二千元之利息，每月為一期，貸放
現款與上訴人。上訴人則須分別簽發本金及利息之支票（以一百萬元本金為例，尚須
簽發九至十二萬元不等之利息支票）予被告，迨至八十四年七月間，上訴人共積欠被
告一千一百五十九萬元（詳如原判決附表一所載），惟因尚無力返還，被告乃再要求
上訴人簽發付款人梓官鄉農會信用部面額二百三十萬元之支票共十張，票號ＦＡ00
00000連續至ＦＡ0000000（該等空白支票係上訴人於八十四年六月二十
七日向梓官鄉農會領用），發票日自八十四年十月十五日至同年十一月三十日每五日
一張，計二千三百萬元做為雙方債務之結算總額，取得與原本顯不相當之重利等情。
因而維持第一審論處被告連續乘他人急迫，貸以金錢，而取得與原本顯不相當之重利
罪刑之判決，固非無見。
惟查：(一)、有罪判決書所記載之犯罪事實，為論罪科刑適用法律之基礎，故凡與適用
法令有關之重要事項，必須詳加認定，明確記載，然後於理由內明認定犯罪事實所
憑之證據及理由，始足為適用法令之依據。原判決事實欄載謂被告自八十三年八月三
十日起至八十四年六月七日止，於原判決附表一所示借款日期，先後分別以月息九分
或十二分，即每十萬元月息九千元或一萬二千元之利息，每月為一期，貸放現款與上
訴人而收取與原本顯不相當之重利等情。然原判決所附之附表僅分別標示(一)、(二)、(三)
、(四)及附表二，並無所謂附表一之記載，原判決所謂附表一究竟指何附表？尚未明瞭
，且原判決附表有關上訴人各筆放款收取利息之記載，亦有部分記載不明確，自不足
為適用法令論以重利罪之依據，已有可議。(二)、第二審法院認為上訴有理由者，或上
訴雖無理由，而原判決（指第一審判決）不當或違法者，應將原判決經上訴之部分撤
銷，就該案件自為判決，刑事訴訟法第三百六十九條第一項前段規定甚明。原判決附
表(一)認定記載被告之犯罪事實與第一審判決附表一第一頁所記載被告之犯罪事實不盡
一致，又有部分擴張，二者認定之事實有所不同，自應將第一審判決關於被告部分撤
銷自為判決予以糾正，方為適法，乃原判決竟維持第一審之判決，而駁回上訴人及被
告在第二審之上訴，亦有可議。(三)、刑法上所謂常業犯，指反覆以同種類行為為目的
之社會活動之職業性犯罪而言，凡意圖營利，藉該犯罪以為日常謀生之職業者，即足
當之，至於是否恃此犯罪為唯一之謀生職業，則非所問，縱令兼有其他職業，仍無礙
於該常業犯罪之成立。上訴人於原審提出所謂被告交付上訴人之計算表（證九），指
稱由該表中明列被告向同業調取之金錢及上訴人應交付之利息，並被告自八十三年九
月三十日起至八十四年十一月五日止，以月息九分到十二分不等，向上訴人實際取得
一百九十八萬元重利之貸款期間、次數、金額、目的、手段等情綜合以觀，其恃重利
犯罪維生之事實甚明等語（原審法院上更(一)字卷第三十七頁背面、第三十八頁、第九
十頁）。對於該不利於被告之指訴及證據，原審未詳加調查釐清，論述明白，遽以查
無其他證據足認被告有以重利為常業之情形，認被告不成立常業犯，尚嫌速斷，其審
理猶有未盡。上訴意旨指摘原判決不當，尚非全無理由，應認仍有撤銷發回更審之原
因。至原判決理由二說明不另為無罪之諭知部分，基於審判不可分之原則，併予發回
，附此明。
據上論結，應依刑事訴訟法第三百九十七條、第四百零一條，判決如主文。
中      華      民      國    九十二    年     十二     月    三十一    日
                              最高法院刑事第十二庭
                                  審判長法官  陳  正  庸
                                        法官  賴  忠  星
                                        法官  王  居  財
                                        法官  張  清  埤
                                        法官  林  開  任
      右正本證明與原本無異
                                              書  記  官
中      華      民      國    九十三    年      一      月      九      日
                                                                        Ｖ


司法院資訊處製作；財團法人民間司法改革基金會備份。
